臺灣新竹地方法院民事判決
                                      109年度訴字第755號
原      告  財政部國有財產署中區分署

法定代理人  趙子賢  
訴訟代理人  吳榮昌律師
複  代理人  王柏興  
被      告  林天祥  
上列當事人間請求給付土地使用補償金事件，本院於民國110年3
月17日辯論終結，判決如下：
    主  文
被告應給付原告新臺幣壹拾伍萬貳仟捌佰捌拾玖元，及自民國10
9年7月17日起至清償日止，按年息百分之五計算之利息。
原告其餘之訴駁回。
訴訟費用由被告負擔百分之二十二，餘由原告負擔。
本判決原告勝訴部分得假執行，被告如以新臺幣壹拾伍萬貳仟捌
佰捌拾玖元為原告預供擔保或提存，得免為假執行。
原告其餘假執行之聲請駁回。
    事實及理由
壹、程序方面
一、本件原告原係聲請核發支付命令，惟被告業於法定期間內提
    出異議，依據民事訴訟法第519條第1項規定，應以原支付命
    令之聲請視為起訴。
二、按訴狀送達後，原告不得將原訴變更或追加他訴。但擴張或
    減縮應受判決事項之聲明者，不在此限，民事訴訟法第255 
    條第1項第3款定有明文。查原告起訴時訴之聲明第1項原為
    請求被告給付原告新臺幣（下同）693,474元及其遲延利息
    ，嗣因本件於民國（下同）109年11月19日會勘測量確認被
    告實際佔用面積，原告於110年1月22日具狀變更聲明為請求
    被告給付693,760元及其遲延利息，核屬擴張應受判決事項
    之聲明，與上開規定相符，應予准許。
貳、實體方面
一、原告主張：
    被告所有門牌號碼新竹市西門街175之2、之3、之4、之5、
    之6、之7號之磚造及鐵皮造平房（下統稱系爭建物），無權
    占用原告所管理之中華民國與被告所共有之坐落新竹市○○段
    ○○段00000地號土地（權利範圍為1/9，下稱系爭土地），系
    爭建物共占用系爭土地土地面積318平方公尺，被告就上開
    無權占用部分，自82年9月1日起至109年6月30日止，即受有
    相當於租金之利益，致原告受有相當於租金之損害，以系爭
    土地申報總價之年息5%計算，被告即已積欠系爭土地使用補
    償金合計693,760元。且以系爭土地坐落位置之生活及交通
    機能便利情況，原告以土地申報地價總額之年息5%計算被告
    所受之不當得利，亦屬公允。為此，爰依民法第179條之規
    定提起本件訴訟等語。並聲明：㈠被告應給付原告693,760元
    ，及自支付命令送達翌日起至清償日止，按年息5%計算之利
    息；㈡訴訟費用由被告連帶負擔；㈢願供擔保，請准宣告假執
    行。
二、被告答辯：
    就原告主張伊占用系爭土地及按申報地價總額之年息5%，計
    算伊所受之不當得利金額等情，固不爭執，惟就超過原告起
    訴前5年之不當得利，主張時效抗辯等語。並聲明：原告之
    訴及假執行之聲請均駁回。
三、得心證之理由：
（一）查原告主張被告所有系爭建物無權占用被告與中華民國所
      共有、管理者為原告之系爭土地面積318平方公尺（中華
      民國就系爭土地所有之權利範圍為1/9，被告所有之權利
      範圍為6/9）等情，有系爭土地登記簿謄本、地籍圖、財
      政部國有財產署中區分署新竹辦事處土地勘查表（勘查後
      ）、國有土地勘清查表－使用現況略圖、照片圖、Google
      地圖、新竹市地政事務所複丈日期109年11月19日之土地
      複丈成果圖等件附卷可稽（見本院卷第29-42頁、第87頁
      、第93頁），均為被告所不爭執，且被告亦自陳系爭建物
      為7戶連棟建物，其中1戶未出租外，其餘6戶現均由其所
      出租管理等情（見本院卷第93頁），堪信屬實。
（二）按無法律上之原因而受利益，致他人受損害者，應返還其
      利益，民法第179條前段定有明文。又依不當得利之法則
      請求返還不當得利，以無法律上之原因而受利益，致他人
      受有損害為其條件，故其得請求返還之範圍，應以對方所
      受之利益為限，非以請求人所受損害若干為準，無權占有
      他人土地，可以獲得相當於租金之利益為社會通常之觀念
      （最高法院61年台上字第1695號裁判意旨參照）。次按利
      息、紅利、租金、贍養費、退職金及其他1年或不及1年之
      定期給付債權，其各期給付請求權，因5年間不行使而消
      滅。民法第126條已有規定：又按租金之請求權因5年間不
      行使而消滅，既為民法第126條所明定，則凡無法律上之
      原因，而獲得相當於租金之利益，致他人受損害時，如該
      他人之返還利益請求權，已逾租金短期消滅時效之期間，
      對於相當於已罹於消滅時效之租金之利益，即不得依不當
      得利之法則，請求返還（最高法院96年台上字第2660號判
      決要旨參照）。再按城市地方房屋之租金，以不超過土地
      及其建築物申報總價額年息10%為限，而前開規定於租用
      基地建築房屋之情形準用之，土地法第97條第1項、第105
      條定有明文。又所謂年息10%為限，乃指基地租金之最高
      限額而言，並非必須照申報總價之10%計算之，尚須斟酌
      基地之位置、工商繁榮程度、使用人利用基地之經濟價值
      、所受利益，彼等關係及社會情感等情事，以為決定。另
      土地法第97條所謂之土地價額，依同法施行細則第25條之
      規定，係指法定地價而言，而土地法第148條規定之土地
      所有權人依土地法所申報之地價為法定地價，故土地法第
      97條所謂之土地申報總價，即指該土地之申報地價。
（三）經查，被告所有系爭建物使用系爭土地如附件複丈成果圖
      所示紅色斜線Ａ部分、面積318平方公尺，此為被告所不否
      認（見本院卷第75-81頁），並經本院會同地政人員與兩
      造履勘現場屬實，製有勘驗筆錄及新竹市地政事務所109
      年12月21日函文檢送之109年11月19日土地複丈成果圖在
      卷可佐（見本院卷第91-93頁），被告復未舉證證明有何
      占有權源，原告主張被告無權占用系爭土地，洵堪採認。
      又原告為系爭土地之共有人之一，依民法第818條規定，
      按其應有部分，對於共有物之全部，有使用收益之權，因
      被告無權占用系爭土地，被告因而受有利益，並致原告無
      法使用收益系爭土地而受有相當於租金之損害，則原告依
      不當得利之法律關係，就其應有部分比例，請求被告返還
      相當於租金之利益，洵屬有據。另被告依不當得利法則所
      應返還原告相當於租金之不當得利，實質上仍為使用系爭
      土地之代價，則原告之不當得利返還請求權，自因5年間
      不行使而消滅，據此，被告辯稱原告請求超過5年部分相
      當於租金之不當得利已罹於時效而不得請求，即屬可取。
      再原告係於109年7月7日向本院聲請支付命令，嗣因被告
      於法定期間內提出異議，原支付命令之聲請即視為起訴而
      中斷時效，參諸前開說明及民法第129條第1項第3款之規
      定，原告之本件不當得利請求權，自原告聲請支付命令即
      109年7月7日回溯超過5年之部分，即因罹於時效而消滅。
      準此，原告雖請求被告返還自82年9月1日起至109年6月30
      日止相當於租金之不當得利，然僅得就104年7月8日起至1
      09年6月30日止之部分，為有理由，至於逾此部分之請求
      ，因已罹於時效，為無理由，無從准許。又系爭土地104
      年度之申報地價為每平方公尺14,263元、105至109年之申
      報地價為每平方公尺17,689元，有系爭土地之地價第二類
      謄本在卷可憑（見本院卷第43頁），因系爭建物位於新竹
      市西門街旁，位處新竹市中心，附近為學區，亦有金融機
      構、醫院、大型購物中心等，生活及交通機能便利等情，
      為原告所陳，並提出系爭房屋附近Google地圖附卷（見本
      院卷第41頁）可參，並為被告所不爭執，是原告主張以當
      期土地申報地價年息5%計算系爭土地使用補償金，尚屬合
      理，且亦為被告所不爭執，堪可採信。則以上開標準計算
      被告應給付之不當得利金額即為152,889元【即（占用土
      地面積318平方公尺×權利範圍1/9×申報地價14,263元×5%×
      177/365＝12,219元）＋（占用土地面積318平方公尺×權利
      範圍1/9×申報地價17,689元×5%×1643/365＝140,670元）＝1
      52,889元，元以下四捨五入】，堪予認定。
四、綜上所述，原告為系爭土地共有人管理者，被告所有系爭建
    物無權占用系爭土地，其因而受有利益，並妨害原告對於該
    土地之使用收益，致受有相當於租金之損害，從而，原告依
    民法第179條前段規定，請求被告給付自原告聲請支付命令
    即109年7月7日回溯5年即104年7月8日起至109年6月30日止
    相當於租金之不當得利152,889元，及自支付命令送達之翌
    日起即109年7月17日起至清償日止，按年息5%計算之利息，
    為有理由，應予准許，逾此範圍之請求，則無理由，應予駁
    回。
五、本件判命被告給付金額未逾50萬元，依民事訴訟法第389條
    第1項第5款規定，應依職權宣告假執行，並依職權宣告被告
    預供擔保或提存，得免為假執行。至原告敗訴部分，其假執
    行之聲請失所依附，應併予駁回。
六、本件事證已臻明確，兩造其餘之攻擊、防禦方法，經核與本
    件判決結果不生影響，爰不一一論述，併此敘明。
七、據上論結，本件原告之訴為一部有理由，一部無理由，依民
    事訴訟法第79條、第389條第1項第5款、第392條第2項，判
    決如主文。
中　　華　　民　　國　　110 　年　　3 　　月　　24　　日
                  民事庭  法  官  張百見
以上正本係照原本作成。
如對本判決上訴，須於判決送達後20日內向本院提出上訴狀。如
委任律師提起上訴者，應一併繳納上訴審裁判費。
中　　華　　民　　國　　110 　年　　3 　　月　　24　　日
                          書記官  林盈伸